臺灣高等法院臺南分院刑事判決　　　　 96年度上訴字第193號
上　訴　人　臺灣雲林地方法院檢察署檢察官
被　　　告　甲○○
　　　　　　　　　　現於臺灣雲林第二監獄執行中
上列上訴人因被告違反毒品危害防制條例案件，不服臺灣雲林地
方法院95年度易字第407號、95年度訴字第746號中華民國96年1
月3日第一審判決（起訴案號：臺灣雲林地方法院檢察署95年度
毒偵字第997號、移送併辦案號：95年度毒偵字第1345號及追加
起訴案號：95年度毒偵字第1345、1440號），提起上訴，被告於
準備程序中就被訴事實為有罪之陳述，經本院裁定適用簡式審判
程序，茲判決如下：
    主  文
原判決撤銷。
甲○○施用第一級毒品，累犯，處有期徒刑捌月，扣案之注射針
筒壹支沒收。又施用第一級毒品，累犯，處有期徒刑捌月。又連
續施用第二級毒品，累犯，處有期徒刑陸月。應執行有期徒刑壹
年陸月，扣案之注射針筒壹支沒收。
    事  實
一、甲○○前因施用毒品案件，經觀察、勒戒後，認無繼續施用
    毒品之傾向，由臺灣雲林地方法院檢察署檢察官於民國90年
    9 月7 日以90年度毒偵字第1182號為不起訴處分確定。又因
    施用毒品案件，經臺灣雲林地方法院判處應執行有期徒刑1
    年2月確定，於94年5月28日假釋期滿執行完畢。詎仍不知戒
    除施用毒品習性，於上開觀察、勒戒執行完畢釋放後5年內
    ，基於施用第1級毒品海洛因之犯意，於95年8月28日下午5
    時30分起至同年9月1日為警採尿回溯前72小時內某時，在其
    位於雲林縣古坑鄉新庄村新庄30號之住處，以將海洛因摻水
    後置於針筒內注射血管之方式，施用第1級毒品海洛因1次；
    另基於施用第1級毒品海洛因之犯意，於95年9月14日上午7
    、8時許，在其位於雲林縣古坑鄉新庄村新庄30號之住處，
    以將海洛因摻水後置於針筒內注射血管之方式，施用第1級
    毒品海洛因；又基於施用第2級毒品甲基安非他命（起訴書
    誤載為安非他命）之概括犯意，自95年4月初某日起至95 年
    4月28日上午7、8時許止，在其上開住處，以將甲基安非他
    命置於玻璃球吸管內燒烤後吸食其煙之方式，施用第2級毒
    品甲基安非他命多次。嗣分別於(一)95年4月28日，為警持搜
    索票在雲林縣斗六市○○路○段10號2樓查獲，經採尿送驗，
    檢出毒品嗎啡陽性反應（施用第1級毒品海洛因部分另經檢
    察官以曾經判決確定為不起訴處分）及甲基安非他命陽性反
    應；(二)95年9月1日下午1時30分許，在雲林縣斗六市○○路
    與莊敬路口為警查獲，並扣得其所有預備供施用海洛因所用
    之吸食器注射針筒1支，經採尿送驗，檢出毒品嗎啡陽性反
    應；(三)95年9月14日下午3時30分許，在雲林縣斗六市○○路
    為警盤查查獲，經採尿送驗，亦檢出毒品嗎啡陽性反應，而
    查悉上情。
二、案經雲林縣警察局及雲林縣警察局斗六分局報告臺灣雲林地
    方法院檢察署檢察官偵查起訴、追加起訴。
    理  由
壹、認定犯罪事實所憑之證據及理由
一、上揭犯罪事實，業據被告甲○○於原審及本院審理時坦承不
    諱，且被告為警緝獲後，分別於95年4月28日下午、同年9
    月1日下午、同年9月14日下午，經其同意採集尿液（尿液檢
    體編號為950428G2012號、0000000號、0000000號），送詮
    昕科技股份有限公司以酵素免疫分析法ＥＩＡ篩檢及氣相層
    析質譜儀ＧＣ／ＭＳ檢驗結果，確呈現鴉片類之可待因及嗎
    啡陽性反應，及甲基安非他命陽性反應，有雲林縣警察局刑
    警大隊查獲毒品案件嫌犯尿液送檢真實姓名對照表、雲林縣
    警察局斗六分局偵辦查獲煙毒、麻管嫌犯尿液送檢真實姓名
    登記簿、及詮昕科技股份有限公司95年5月11日、95年9月14
    日、95年9月30日濫用藥物尿液檢驗報告各1份在卷可稽（見
    雲警刑二字第0951901413號卷第11、12頁、雲檢95年度毒偵
    字第1345號卷第19、20頁、本院95年度訴字第746號卷第24
    、25頁），按海洛因係由嗎啡經化學合成而製得，經注射進
    入人體後，因代謝而分解又生成嗎啡，因此施打海洛因後，
    由尿液檢驗結果仍為嗎啡反應。是以，被告自白施打海洛因
    ，而採尿化驗之結果呈現嗎啡陽性反應，核屬科學上合理之
    現象，併此敘明。此外並有被告所有預備供施用海洛因所用
    之注射針筒1支扣案可佐，綜上開補強證據，已足資擔保被
    告前述自白之真實性，核與事實相合，可信為真實。是本件
    事證明確，被告施用第一級毒品海洛因及第二級毒品甲基安
    非他命之犯行，洵堪認定。
二、又被告前因施用毒品案件，經觀察、勒戒後，認無繼續施用
    毒品傾向，由臺灣雲林地方法院檢察署檢察官於90年9 月7
    日以90年度毒偵字第1182號為不起訴處分確定等情，有臺灣
    高等法院被告前案紀錄表1份在卷可參，被告於觀察、勒戒
    執行完畢釋放後，5年內再犯本案施用毒品犯行，依法應予
    追訴。綜上所查，被告自白核與事實相符，本件事證明確，
    被告犯行堪以認定。
貳、論罪科刑之理由
一、
  (一)按行為後法律雖有修正，但其內容僅係形式上做文字之修正
    ，或僅係將法理明文化，或僅係易動法條項次時，因未涉及
    犯罪構成要件或處罰內容之變更，自非屬法律之變更，而無
    依刑法第2條第1項之規定予以比較新舊法之必要，惟修正後
    之內容如客觀上已涉及犯罪構成要件或處罰內容等實質上變
    更時，即屬法律之變更，而應依刑法第2條第1項之規定比較
    新舊法。至比較結果，如修正後之內容，依行為人所犯個案
    具體主觀上比較結果，認並無有利之情形時，依刑法第2條
    第1項前段之規定，即應適用舊法即行為時法，如有利於行
    為人時，則應依刑法第2條第1項後段之規定，適用新法即裁
    判時法，足見應否適用刑法第2條第1項之規定比較新舊法，
    應取決於修正後法條之實質內容，於客觀上是否已有變更為
    依據，而非取決於是否有利於行為人，至於究竟應適用行為
    時法或裁判時法，始應就行為人所犯個案做具體主觀上之比
    較以判斷新法是否有利於行為人，如新法有利於行為人，則
    應適用新法即裁判時法，如新法並無有利於行為人之情形時
    ，則應適用舊法即行為時法。
  (二)查被告施用第2級毒品甲基安非他命後，刑法第47條、第56
    條、第51條第5款等條文業於95年7月1日公布施行，其中：
    第47條由原先之「受有期徒刑之執行完畢，或受無期徒刑
    或有期徒刑一部之執行而赦免後，5年以內再犯有期徒刑以
    上之罪者，為累犯，加重本刑至2分之1」，修正為「受徒刑
    之執行完畢，或一部之執行而赦免後，5年以內故意再犯有
    期徒刑以上之罪者，為累犯，加重本刑至2分之1。」、「第
    98 條第2項關於因強制工作而免其刑之執行者，於受強制工
    作處分之執行完畢或一部之執行而免除後，5年以內故意再
    犯有期徒刑以上之罪者，以累犯論」，足見修正後累犯之認
    定，僅以故意再犯者為限，至於過失再犯者則排除在外，該
    條之修正已非僅係「無關乎處罰之輕重或要件內容之不同」
    ，而僅為形式上做文字之修正，已涉及犯罪構成要件或處罰
    內容等實質上變更，應屬法律之變更，應依刑法第2條第1項
    之規定比較新舊法適用。第56條連續犯之規定已予以刪除
    。第51條規定：「數罪併罰，分別宣告其罪之刑，依左列
    各款定其應執行者：」其中第5款規定：「宣告多數有期徒
    刑者，於各刑中之最長期以上，各刑合併之刑期以下，定其
    刑期。但不得逾二十年。」，修正後刑法第51條第5款規定
    ：「宣告多數有期徒刑者，於各刑中之最長期以上，各刑合
    併之刑期以下，定其刑期。但不得逾30年」）。第9款規定
    並未修正；則比較新舊法結果，被告均屬累犯，因被告所犯
    之施用第2級毒品罪，依後所述，因具有連續犯之關係，如
    依修正前之刑法第56條之規定，僅論以一罪即可，如依修正
    後刑法之規定，則連續犯之規定業已刪除，其所犯各罪，均
    應分論併罰，足見修正後之規定，並非較有利於被告，又修
    正後刑法第51條第5款亦並非較有利於行為人，依刑法第2條
    第1項前段之規定，仍應依修正前刑法，定其應執行之刑（
    最高法院95年第8次刑事庭會議決議參照），是依95年7月1
    日施行之刑法第2條第1項前段之規定，被告施用第2級毒品
    及定執行刑部份，自應適用行為時法即95年7月1日修正施行
    前刑法第56條、第47條、第51條第5款之規定，合先敘明。
二、按海洛因、甲基安非他命分別為毒品危害防制條例第2條第2
    項第1、2款所明定之第1、2級毒品。核被告甲○○所為，係
    犯毒品危害防制條例第10條第1項之施用第1級毒品罪，及同
    條第2項之施用第2級毒品罪。其非法持有第1級毒品海洛因
    、第2級毒品甲基安非他命之低度行為，已為其施用之高度
    行為所吸收，均不另論罪。
三、是被告自95年4月初某日起至同年4月28日止先後多次施用第
    2 級毒品之犯行，時間緊接、方法相同，犯罪構成要件亦相
    同，顯係基於概括犯意反覆實施，為連續犯，應依修正施行
    前刑法第56條連續犯之規定論以一罪，並加重其刑；至追加
    起訴所指之被告於95年9月1日、同年9月14日先後施用第1級
    毒品，顯屬分別獨立施用毒品之數次施用毒品行為，應予分
    論併罰。綜上，被告所犯上開各罪間，犯意各別，行為互異
    ，應予分論併罰。
四、又被告前因施用毒品案件，經臺灣雲林地方法院判處有期徒
    刑1年2月確定，於94年5月28日假釋期滿執行完畢，有卷附
    臺灣高等法院被告前案紀錄表可按，其受有期徒刑之執行完
    畢後，5年以內再犯有期徒刑以上之施用第2級毒品罪，為累
    犯，應依修正前刑法第47條之規定，遞加其刑；另其5年以
    內故意再犯有期徒刑以上之施用第1級毒品罪，亦為累犯，
    應依修正後刑法第47條第1項之規定，加重其刑。
五、又檢察官就被告於95年8月28日下午5時30分許及至同年9月1
    日之施用第1級毒品犯行，於原審追加起訴，符合刑事訴訟
    法第265條第1項追加起訴之規定，原審及本院均應併予審理
    ，附此敘明。
參、撤銷改判之理由
一、原審以被告為有罪之陳述，裁定以簡式審判程序審理，認其
    罪證明確，予以論罪科刑，固非無見。惟查
  (一)95年6月30日刑法修正前之施用毒品行為，應依刑法第2條第
    1項比較結果，適用有利於行為人之法律，即依舊法第56條
    論以連續犯；至修正後發生之施用毒品行為，則依新法處理
    ，論以數罪，分論併罰，已如前述。原審未及審酌，竟將被
    告自95年7月1日連續犯刪除後之95年9月1日、同年9月14 日
    先後二次施用第1級毒品之行為，評價為「集合犯」之包括
    一罪之關係，顯有未當。
  (二)被告雖於上開施用第2級毒品安非他命經警查獲後，又於95
    年9月1日下午1時30分許，在雲林縣斗六市○○路與莊敬路
    口為警查獲，經採尿送驗，檢出甲基安非他命陽性反應，並
    經臺灣雲林地方法院檢察署檢察官移請原審併案審理；然檢
    察官上開併案審理部分，與上開經檢察官起訴有罪部分，並
    無接續犯或集合犯或包括一罪之關係（詳後述），原審併予
    審理，並予以論罪科刑，顯有未當。
  (三)關於併案審理部份係被告於95年8月28日下午5時30分許起至
    同年9月1日為警採尿回溯前72小時內某時止之施用第2級毒
    品犯行，原審另就被告於95年9月14日下午3時30分許，在
    雲林縣斗六市○○路為警盤查獲，經採尿送驗亦檢出毒品甲
    基安非他命陽性反應之施用第2級毒品犯行，併予審理，亦
    有未當。
  (四)於理由欄內（見第3頁倒數第3行）就追加起訴部分僅論以被
    告於95年8月28日下午5時30分許起至同年9月1日為警採尿回
    溯前72小時內某時止之施用第1級毒品犯行，而漏列被告另
    於95年9月14日下午3時30分許，在雲林縣斗六市○○路為警
    盤查獲，經採尿送驗亦檢出毒品嗎啡陽性反應之施用第1級
    毒品犯行，尚有未合。
二、公訴人上訴意旨指摘原判決遽認被告自刑法修正前至修正後
    所為之施用毒品犯行，均以「集合犯」論之，尚有未洽等語
    ，為有理由，應由本院予以撤銷改判。爰審酌被告前因施用
    毒品，經觀察、勒戒之處分後猶未見悔意，戒癮之意志力甚
    為薄弱，其犯罪本質上為戕害自我身心健康之行為，尚未嚴
    重破壞社會秩序或侵害他人權益，惟犯後尚知坦承犯行，犯
    後態度堪認良好，犯罪手段平和等一切情狀，分別量處如主
    文第2項所示之刑，並依刑法第51條第5款之規定，定其應執
    行之刑。又扣案之注射針筒1支，業經本院當庭勘驗該針筒
    尚未使用過一節，有筆錄可稽（本院卷第43頁），且據被告
    供稱係其所有，足見該注射針筒1支乃被告所有供犯罪預備
    之物，應適用新修正之刑法第38條第1項第2款規定宣告沒收
    。
三、臺灣雲林地方法院檢察署檢察官併辦部分（95年度毒偵字第
    1345號）：
  (一)併案意旨略以：被告另於95年9月1日為警採尿回溯前72 小
    時內某時，在不詳地點，以不詳方式施用第2級毒品安非他
    命，嗣於95年9月1日下午1時30分許，在雲林縣斗六市○○
    路與莊敬路口為警查獲，因認被告此部分行為與上開有罪部
    分係屬集合犯之關係，為裁判上一罪，而移請併案審理。
  (二)按我國過去司法實務上從未認定吸毒為集合犯，所謂毒品「
　  成癮性」只是被告犯罪主觀動機，成癮性不等於犯罪故意，
    成癮性，也並非毒品罪專有現象，其他如特殊性癖好性犯罪
    （偷窺狂、戀童癖）、或特殊偷竊犯罪（專偷女性內衣褲）
    也有成癮性現象。除非是時空密接的接續犯罪，否則難以僅
    因成癮性即可論以包括一罪。再按是否為集合犯或接續犯，
    應以數行為是否係於同時同地或密切接近之時地實施，而侵
    害同一之法益，各行為之獨立性是否極為薄弱，依一般社會
    健全觀念，在時間差距上，難以強行分開，從而在刑法評價
    上，始以視為數個舉動之接續施行，合為包括之一行為予以
    評價（最高法院95年度台上字第6072號判決意旨可資參照）
    。若各行為間並無上開應評價為包括一罪或集合犯或接續犯
    之情事，尚難以「成癮性」即得率以評價為包括一罪或集合
    犯或接續犯。此外，施用毒品，或為零星偶一之施用，或長
    期不間斷的反覆施用，均有其可能性，自難認立法者於制定
    刑罰法律之初，已認知施用毒品行為必屬具反覆性之犯罪，
    且有意藉由法條中客觀構成要件之行為要素，涵括具有反覆
    實施特性之數個犯罪行為，從而施用毒品是否可評價為「接
    續犯」或「集合犯」或「包括一罪」，仍應以數個施用毒品
    之行為，是否因「時空之密接」，致數個施用行為之獨立性
    極為薄弱，而為認定之標準。
  (三)查檢察官併案意旨主張「被告此部分所犯，與上開有罪部分
    為裁判上一罪」等情。然查，被告係於95年4月28日，為警
    持搜索票在雲林縣斗六市○○路○段10號2樓查獲，經採尿送
    驗結果而查悉被告有施用第2級毒品甲基安非他命之行為，
    已如上述；嗣於移送臺灣雲林地方法院檢察署檢察官偵辦中
    ，被告又於95年9月1日下午1時30分許為警查獲此部分施用
    第2級毒品甲基安非他命之犯行，被告所犯此部分犯行，距
    上開有罪部分施用毒品之時間即95年4月28日已有5月之期間
    ，已難認被告此部分行為，係基於單一故意接續施用第2級
    毒品甲基安非他命，且被告此部分行為，與上開有罪部分亦
    無因「同時同地或密切接近之時地」實施之情事，而在法律
    上應予評價為集合犯或包括一罪或接續犯。顯見被告並非「
    短時間密接」的反覆施用毒品，被告施用毒品亦未具有「反
    覆實施」之特性，在法律上不應評價為集合犯或包括之一罪
    ，且因被告施用毒品之「時空密接」性，因95年4月28日為
    警查獲而中斷，被告事後又於同年9月1日為警採尿而查悉施
    用第2級毒品甲基安非他命之行為，應係另萌犯意所致。
  (四)綜上所述，檢察官此部分併案意旨認此部分與上開有罪部分
    係屬裁判上一罪關係，並無可採，應由本院將此部分退回檢
    察官另行偵辦。
肆、適用之法律
一、刑事訴訟法第369條第1項前段、第364條、第299條第1項前
    段、第273條之1第1項。
二、毒品危害防制條例第10條第1項、第2項。
三、新修正刑法第2條第1項前段、刑法第11條前段、第38條第1
    項第2款、第47條第1項、修正前刑法第56條、第47條、第51
    條第5款。
本案經檢察官謝錫和到庭執行職務。
中　　華　　民　　國　　96　　年　　4 　　月　　10　　日
                  刑事第四庭    審判長法　官 吳志誠
                                      法　官 陳珍如
                                      法　官 羅心芳
以上正本證明與原本無異。
施用第一級毒品部分，如不服本判決，應於收受本判決後十日內
向本院提出上訴書狀。其未敘述上訴理由者並得於提起上訴後十
日內向本院補提理由書狀（均須按他造當事人之人數附繕本）「
切勿逕送上級法院」。
施用第二級毒品部分不得上訴。
　　　　　　　　　　　　　　　　　　　書記官 蔡振豐
中　　華　　民　　國　　96　　年　　4 　　月　　10　　日
附錄本案論罪科刑法條：
毒品危害防制條例第10條
施用第一級毒品者，處6 月以上5 年以下有期徒刑。
施用第二級毒品者，處3 年以下有期徒刑。
